臺灣高等法院高雄分院民事判決
111年度上字第66號
上  訴  人  楊宏瑜（原名劉楊宏瑜）

訴訟代理人  利美利律師
被上訴人    劉陳樂娘
訴訟代理人  鄭瑞崙律師
            梁家惠律師
            林靜如律師
上列當事人間請求變更受益人等事件，上訴人對於中華民國111
年1月14日臺灣高雄地方法院110年度訴字第879號第一審判決提
起上訴，本院於111年6月29日言詞辯論終結，判決如下：
    主      文
上訴駁回。
第二審訴訟費用由上訴人負擔。
    事實及理由
一、被上訴人主張：兩造為婆媳關係，伊前經訴外人合作金庫銀
    行鼓山分行（下稱A分行）理財專員吳冠蓁介紹後，於民國1
    09年8月17日至A分行，欲申購新臺幣（下同）400萬元「中
    國信託越南機會證券投資信託基金（下稱越南基金）」，因
    吳冠蓁提醒投資風險，伊方以所有A分行之帳戶（下稱A帳戶
    ）先申購200萬元越南基金。惟伊返家後，決定再加碼投資2
    00萬元，但翌日已有行程，無法至A分行辦理，基於婆媳間
    之信任關係，委託上訴人於翌日攜帶伊前寄託上訴人處之20
    0萬元現金（下稱系爭現金），至A分行向吳冠蓁辦理越南基
    金申購事宜（下稱A事宜），上訴人於翌日（18日）上午9時
    許，亦依伊指示至A分行辦理A事宜。然伊漏未將所有A帳戶
    之印鑑一併交付上訴人，致無法以伊名義申購，且唯恐遲延
    致無額度可申購，經詢問吳冠蓁後，與當時在A分行之上訴
    人合意，借用上訴人名義申購如附表所示之越南基金（下稱
    系爭基金），並將系爭現金存入上訴人所有如附表所示帳戶
    （下稱系爭帳戶）供申購款之扣款，且在基金申請書之委託
    人兼受益人印鑑欄蓋系爭帳戶印鑑。系爭帳戶雖以上訴人名
    義開設，但平時供伊投資使用，由伊保管存摺及印鑑，伊並
    持有系爭基金申請書第二聯，兩造就系爭基金之申購既成立
    借名登記關係，應類推適用民法委任之規定。詎上訴人與伊
    子感情生變，且於109年10月初，擅自申辦變更系爭帳戶印
    鑑，又系爭基金自109年11月23日起開放贖回，伊要求上訴
    人將系爭基金受益人變更為伊遭拒，兩造信任關係已不存在
    ，爰先位以起訴狀繕本送達，對上訴人為終止上開借名登記
    之意思表示後，類推適用民法第529條、第549條規定，請求
    上訴人將系爭基金受益人變更為伊。如認兩間無借名登記契
    約存在，然申購系爭基金之系爭現金係伊支付，上訴人未負
    擔該投資款實無法律上原因，備位依民法第179條規定，上
    訴人亦應返還200萬元與伊。爰先位聲明：上訴人應將系爭
    基金受益人變更為被上訴人；備位聲明：上訴人應給付被上
    訴人200萬元，及自起訴狀繕本送達翌日起至清償日止，按
    週年利率5%計算之利息。
二、上訴人則以：兩造就系爭基金之申購無借名登記契約存在，
    被上訴人經濟優渥，長期有餽贈兒子、媳婦及孫子各式金融
    商品之情事。伊申購系爭基金所用系爭現金係被上訴人之贈
    與，被上訴人認購越南基金後認為不錯，推薦伊以系爭現金
    購買系爭基金，又系爭帳戶實際由伊使用，僅因兩造為婆媳
    關係互相信任，常有交付存摺、印鑑或代為處理銀行等相關
    事項。何況，伊購買系爭基金時，另存入1,520 元手續費至
    系爭帳戶，被上訴人之先位、備位請求均無理由等語置辯。
三、原審為被上訴人先位之訴勝訴之判決，上訴人不服，提起上
    訴，聲明請求廢棄原判決，駁回被上訴人在第一審之訴。被
    上訴人則聲明請求駁回上訴。
四、兩造不爭執事項：
　㈠兩造為婆媳關係。
  ㈡被上訴人經A分行理財專員吳冠蓁介紹後，於109 年8 月17日
    至A分行，欲申購400 萬元越南基金，因吳冠蓁提醒注意投
    資風險，始以其所有A帳戶先申購200萬元越南基金。
　㈢上訴人於109年8月18日攜帶200萬元現金，至A分行向吳冠蓁
    辦理A事宜，並將該200萬元現金存入系爭帳戶，以扣款申購
    系爭基金。
　㈣系爭基金申請書上，委託人兼受益人印鑑欄係蓋用上訴人所
    有系爭帳戶之印鑑。
　㈤上訴人於109 年10月初，向A分行掛失系爭帳戶存摺及申請變
    更系爭帳戶印鑑。
　㈥系爭基金自109年11月23日起開放贖回。
　㈦如認被上訴人得依民法第179 條規定，請求上訴人返還系爭
    基金申購款，數額為200 萬元。
五、本件爭點：
　㈠被上訴人先位以起訴狀繕本送達，對上訴人為終止系爭基金
    借名登記之意思表示後，類推適用民法第529條、第549條規
    定，請求上訴人將系爭基金受益人變更為被上訴人，有無理
    由？
　㈡被上訴人備位依民法第179 條規定，請求上訴人返還系爭基
    金申購款，有無理由？
六、本院判斷：
　㈠被上訴人先位以起訴狀繕本送達，對上訴人為終止系爭基金
    借名登記之意思表示後，類推適用民法第529條、第549條規
    定，請求上訴人將系爭基金受益人變更為被上訴人，有無理
    由？
　1.按稱借名登記者，謂當事人約定一方（借名者）經他方（出
    名者）同意，而就屬於一方現在或將來之財產，以他方之名
    義，登記為所有人或其他權利人，在內部關係上，該出名者
    僅係名義上之所有權人，實質上係由借名者享有該財產之使
    用、收益及處分之權能，並負擔因此所生之義務，屬無名契
    約之一種，性質上與委任契約類似，自應類推適用民法關於
    委任之相關規定。又借名登記既為契約之一種，須當事人互
    相表示意思一致，始能成立，惟意思表示以明示或默示，均
    無不可。而所謂默示之意思表示，除依表意人之舉動或其他
    情事，足以間接推知其有承諾之效果意思者外，倘單純之沉
    默，依交易上之慣例或特定人間之特別情事，在一般社會之
    通念，可認為有一定之意思表示者，亦非不得謂為默示之意
    思表示。另主張法律關係存在之當事人，固應就該法律關係
    發生所須具備之特別要件，負舉證之責任，惟此特別要件之
    具備，茍能證明間接事實，且該間接事實與要件事實間，依
    經驗法則及論理法則已足推認其因果關係存在者，自無不可
    ，非以直接證明要件事實為必要。再按當事人主張有利於己
    之事實，就其事實有舉證責任，若一方就其主張之事實已提
    出適當之證明，他造欲否認其主張者，即不得不提出相當之
    反證，以盡其證明之責。
　2.被上訴人主張用以申購系爭基金之系爭現金屬伊所有，系爭
    基金之申購與上訴人係借名登記關係之事實，上訴人雖執前
    詞否認。查：
　⑴兩造為婆媳關係；被上訴人經A分行理財專員吳冠蓁介紹後，
    於109 年8 月17日至A分行，欲申購400 萬元越南基金，因
    吳冠蓁提醒投資風險，方以其所有A帳戶先申購200萬元越南
    基金；上訴人於109年8月18日攜帶200萬元現金，至A分行向
    吳冠蓁辦理A事宜，並將該200萬元現金存入系爭帳戶，以扣
    款申購系爭基金；系爭基金申請書上，委託人兼受益人印鑑
    欄係蓋用上訴人所有系爭帳戶之印鑑等節，為兩造所不爭執
    ，並有合作金庫商業銀行鼓山分行110年8月26日函及所附資
    料可憑（見原審卷第21、23頁），上開事實，可先認定。
　⑵而上訴人申購系爭基金之200萬元現金來源，係被上訴人於10
    7年8月先寄放400萬元於上訴人處，於108年12月4日被上訴
    人購買美金保險動用200萬元，剩餘之200萬元仍放在上訴人
    處乙節，經被上訴人陳明在卷（見本院卷第150、151頁）。
    另上訴人則稱：該200萬元現金係被上訴人在購買系爭基金1
    至2個月前，被上訴人拿到上訴人原溫莎堡住處等語（見本
    院卷第93頁）；又稱：109年8月18日前幾個月，被上訴人常
    會拿現金給伊，告知有需要就拿去用，這200萬元也是拿給
    伊，並說如果有需要就拿去用等語（見本院卷第154頁），
    縱認兩造就該200萬元交付時點所述略有出入，惟就系爭基
    金申購款之200萬元現金來源，係被上訴人所交付乙事，兩
    造所述既屬相符，可認屬實。
　⑶被上訴人主張系爭帳戶供伊投資使用，由伊保管該帳戶存摺
    及印鑑乙節，上訴人雖抗辯系爭帳戶之提款卡、網路銀行由
    伊自己使用。惟查：
　①依兩造109年8月17日Line對話（下稱A對話，見本院卷第119
    頁），被上訴人：「簿子（誤打為薄子）及印章我放在他們
    櫃台」、上訴人：「溫莎堡嗎」、被上訴人：「不是。在錢
    源」…等語，參以上訴人經本院詢問「109年8月18日為何帶
    上訴人在A分行帳戶（即系爭帳戶）之印鑑到A分行」時，自
    陳：被上訴人要用系爭帳戶時，會拿存摺、印章給被上訴人
    。109年8月18日之前，系爭帳戶存摺、印章就交給被上訴人
    ，109年8月17日被上訴人交代伊去錢源拿系爭帳戶存摺、印
    章，109年8月18日是被上訴人要伊去買基金等語（見本院卷
    第66、155頁）；被上訴人則稱：伊於A對話，係請上訴人到
    建工路（即錢源）拿系爭帳戶存摺、印章，…伊於同年月18
    日要去台北，才委託上訴人幫伊處理華人匯房貸的事…等語
    （見本院卷第151、153頁），是被上訴人於A對話所指「簿
    子及印章」即系爭帳戶之存摺、印章，可見系爭帳戶之存摺
    、印章於109年8月17日係由被上訴人持有中。
　②其次，被上訴人有使用上訴人之系爭帳戶扣繳房貸債務，且
    被上訴人自109年2月20日起至109年8月20日止，按月於每月
    20日，存入50萬元辦理轉帳支出清償50萬元房貸乙節，有上
    訴人提出之系爭帳戶存摺明細、系爭帳戶扣款房貸表可憑（
    見本院卷第102至111頁），並經上訴人陳明在卷（見本院卷
    第91頁）；對照被上訴人就原審法院110年度重訴字第202號
    民事案件之書狀所示（見本院卷第233、235頁）及本院所述
    （見本院卷第153頁），系爭帳戶所扣房貸為華人匯大樓房
    貸。然觀之兩造108年12月7日Line對話（見本院卷第179、2
    70、271頁），被上訴人：「你打電話給華人匯。有仲介要
    去看房。OO樓。OO樓。OO樓」…上訴人：「還需不需要再打
    呢」…上訴人：「哪家仲介，什麼時候？幾點？大約多少位
    ？他們會問」…上訴人：「房仲有鑰匙或密碼嗎？房仲約看
    房前一天打去華人匯預約，沒法當天去就可以看喔」、被上
    訴人：「有密碼OOOO」，顯見華人匯建案之OO樓、OO樓、OO
    樓房屋係被上訴人所投資，欲由仲介轉售，方指示上訴人聯
    絡華人匯看屋事宜，並將房屋密碼告知上訴人，以利仲介帶
    看銷售。而系爭帳戶所扣繳華人匯房貸，既屬被上訴人所投
    資標的，則系爭帳戶有供被上訴人投資使用，亦可認定。
　③至上訴人所辯伊自103年申辦系爭帳戶後，平常即使用系爭帳
    戶提款卡、網路銀行，並保管存摺、帳戶印鑑，系爭帳戶非
    被上訴人使用、管理，固以系爭帳戶存摺自108年6月3日至1
    09年8月18日止交易明細為據。然依兩造105年1月4日Line對
    話（見本院卷第123頁），被上訴人：「今日存入70萬給小
    孩讀書費。其他我明天拿現金去…」、上訴人：「哇，好快
    喔！手續都還在辦耶！今天早上去美國學校考試了…」…被上
    訴人：「你帳戶有入＄需要小孩費用就領」、上訴人：「感
    謝信賴！」、被上訴人：「不要告訴陽慶（即上訴人之夫、
    被上訴人之子）今天我存入金額」、上訴人：「…他如果問
    學費那裡來…」、被上訴人：「…要繳就說我付…」等語；兩
    造105年8月26日Line對話（見本院卷第125頁），被上訴人
    ：「今天匯入21萬你戶頭」、上訴人：「好，謝謝喔」「下
    週均開學，我也得繳學費了！…這些學雜費還需要媽媽贊助～
    」等語，顯見兩造婆媳關係良好，上訴人之子之教育費用，
    係由被上訴人提供經濟支援。參以上訴人自陳：伊為家庭主
    婦，很多費用都由被上訴人支付予伊家庭等語（見原審卷第
    86頁）；被上訴人除支援孫子生活教育費、保費，…會不定
    期匯款或現金方式給伊等語（見原審卷第105頁）；伊研究
    所未畢業即與被上訴人之子結婚，婚後未工作，專心在家照
    顧4名未成年子女等語（見本院卷第51頁）。審酌上訴人婚
    後無工作，育有4名未成年子女，且就讀美國學校、居住溫
    莎堡等生活標準，縱被上訴人本於兩造婆媳之特別信任關係
    ，於使用系爭帳戶期間，允許上訴人基於家庭生活需要得同
    時使用系爭帳戶提款卡、網路銀行支付款項，亦與常情相符
    ，本院不能以此遽認系爭帳戶非供被上訴人投資所用，故上
    訴人上開所辯，不可採。
　⑷上訴人又抗辯系爭基金係伊自己購買、投資，非被上訴人借
    名云云。查：
　①吳冠蓁證述：106年擔任理專後接觸兩造，但上訴人（即被告
    ）較少。被上訴人（即原告）於109 年8 月17日原本要買40
    0 萬元越南基金，但該基金係新募集，沒有過去績效可參考
    ，加上越南股市波動較大，伊建議先買200 萬元，當日方以
    其自己名義申購200萬元越南基金。隔天早上被上訴人用LIN
    E打給伊，說還是想買400 萬元，但當時人已在北部，無法
    親自前來，有請媳婦（即上訴人）幫她拿錢過來，並詢問其
    所有存摺、印章（即A帳戶）未給上訴人，可否以其自己名
    義先申購，之後再補章。伊答覆公司規定不行，越南基金只
    募集5 天且非常熱銷，怕回來時已無額度可買，故建議先用
    上訴人名義買，被上訴人也說好。因被上訴人已向伊交代要
    用何人名義購買及下單，上訴人於109 年8 月18日早上來找
    伊買基金時，伊僅與上訴人打個招呼，沒有其他交談，只存
    錢入系爭帳戶並下單申購。…被上訴人說系爭基金申購款是
    其所有，僅請上訴人再補手續費等語（見原審卷第62至64頁
    ）。被上訴人則陳稱：伊有問吳冠蓁，上訴人會拿系爭帳戶
    存摺、印章，伊有200萬元放上訴人處，想拿該款買越南基
    金，吳冠蓁表示不行，一定要伊本人存摺、印章（即A帳戶
    ），伊告知要坐火車去台北無法辦理，後來吳冠蓁建議用上
    訴人名義買，因合庫募集基金很快就沒有，這樣比較快等語
    （見本院卷第151頁）；佐以上訴人自陳：伊無必要瞭解產
    品或選擇商品等語（見原審卷第95頁）。吳冠蓁雖係被上訴
    人聲請傳訊之證人（見原審卷第40頁），然其係A分行理專
    ，對銷售金融商品所獲佣金，係以銷售額高低為據，非以銷
    售對象而異其數額，自無可能甘冒偽證罪責風險，故為不利
    上訴人證述必要，且吳冠蓁所述當日與上訴人辦理申購系爭
    基金過程，核與兩造所陳大致相符，吳冠蓁證述應認可信。
    至上訴人雖抗辯吳冠蓁與被上訴人關係匪淺，所述難期真實
    （見本院卷第47頁），惟縱認被上訴人曾與吳冠蓁進行多筆
    金融商品之交易（見本院卷第45、47頁），亦僅屬金融機構
    之行員與客戶間之一般交易關係，不能以此遽認吳冠蓁有虛
    偽證述之虞，上訴人此部分所辯，不可採信。
　②參諸上訴人陳稱：伊讀日文，自日本留學回來就結婚，一直
    是家庭主婦，沒有金融理財專業。被上訴人先認識吳冠蓁後
    ，介紹伊認識。109年8月18日之前，無申購基金經驗。…109
    年8月18日前一日，被上訴人來電問放伊處之200萬元是否有
    使用，伊表示沒有，…被上訴人說有一股基金不錯，可以拿
    去買等語（見本院卷第154、155頁）。是上訴人無金融專業
    之學歷，求學後即邁入家庭，擔任家管，未曾從事與金融相
    關之工作，婚後亦不曾有投資基金之經驗，系爭基金既係上
    訴人初次辦理基金之申購，數額達200萬元，如屬自己投資
    者，上訴人於申購前理應向吳冠蓁諮詢系爭基金相關背景資
    料，以評估投資標的風險或報酬率，始合常情。然承上述，
    上訴人於109年8月18日僅直接攜帶200萬元，至A分行找吳冠
    蓁後，即交款存入系爭帳戶，辦理系爭基金申購後離開，顯
    與一般進行基金鉅額投資之常情有違。而系爭帳戶既供被上
    訴人投資所用，且109年8月18日吳冠蓁就系爭基金之申購，
    曾與被上訴人以電話溝通申購名義人及方式，再參照兩造之
    A對話中，被上訴人告知上訴人系爭帳戶存摺、印章拿取處
    所後，於同日20時19分，兩造僅通話28秒（見本院卷第119
    頁），益徵被上訴人於109年8月17日僅指示上訴人於翌日帶
    200萬元現金至A分行找吳冠蓁，為伊申購系爭基金。由系爭
    基金申購款之200萬元現金係被上訴人所交付，該款存入之
    系爭帳戶係被上訴人投資所用，系爭基金係被上訴人自己所
    投資標的等間接事證，足以綜合推認被上訴人為系爭基金之
    真正申購人，上訴人抗辯系爭基金係自己所投資，並不可採
    。
  ⑸上訴人雖抗辯系爭200萬元現金係被上訴人之贈與云云，然被
    上訴人陳稱：系爭200萬元現金沒有要贈與上訴人，伊還未
    找到要投資之標的，…伊於109年8月17日自己購買200萬元越
    南基金後，…伊有系爭200萬元現金放上訴人處，想拿該款買
    越南基金等語（見本院卷第151頁）。參以上訴人就此利己
    事實，並未舉證以實其說，自不可採。依上開說明，被上訴
    人已證明間接事實，足以推認兩造基於婆媳之特殊關係，被
    上訴人於109年8月18日因故無法親自至A分行，以自己之A帳
    戶辦理基金申購，方與當時在現場之上訴人合意，由上訴人
    將系爭200萬元現金存入系爭帳戶扣款，並出名辦理系爭基
    金之申購，兩造對系爭基金具借名登記關係存在。上訴人雖
    否認此主張，但未舉任何反證推翻，益徵上訴人抗辯系爭基
    金係自己投資，不可採信。
　3.次按當事人之任何一方，得隨時終止委任契約；受任人以自
    己之名義，為委任人取得之權利，應移轉於委任人，民法第
    549 條第1 項及第541 條第2 項分別定有明文。依上所述，
    既認借名登記契約應類推適用委任之相關規定，且兩造就系
    爭基金具借名登記關係存在，則被上訴人類推適用上開規定
    ，得隨時終止兩造間就系爭基金之借名登記關係。其次，
　　系爭基金未有終止或解除契約，亦未經領取投資本金或其收
    益之情形，有本院109 年度抗字第318 號裁定可憑（見原審
    審訴卷第25至29頁）；又被上訴人委託上訴人以其名義申購
    系爭基金，目的在投資獲利，須變更系爭基金受益人之名義
    始得取回基於系爭基金所屬權利，依上開說明，被上訴人於
    110年6 月10日以起訴狀繕本送達（見原審審訴卷第61頁送
    達回證）為終止借名契約之意思表示，既已由上訴人收受，
    兩造間就系爭基金借名契約關係終止，則被上訴人請求上訴
    人應將系爭基金受益人變更為被上訴人，自屬有據。
  ㈡被上訴人先位之訴既有理由，則其備位請求上訴人返還不當
    得利部分，即毋庸審酌。
七、綜上所述，被上訴人依起訴狀繕本送達，終止兩造間系爭基
    金借名登記之意思表示後，請求上訴人將系爭基金受益人變
    更為被上訴人，應予准許。從而，原審為上訴人敗訴之判決
    ，並無不合。上訴論旨指摘原判決不當，求予廢棄改判，為
    無理由，應駁回上訴。本件事證已臻明確，兩造其餘之攻擊
    或防禦方法及所用之證據，經本院斟酌後，認為均不足以影
    響本判決之結果，爰不逐一論述，附此敘明。
八、據上論結，本件上訴為無理由，依民事訴訟法第449條第1項
    、第78條，判決如主文。　
中　　華　　民　　國　　111 　年　　7 　　月　　27　　日
                            民事第二庭
                                 審判長法  官  黃國川　
                                       法  官  李怡諄　
                                       法  官  何佩陵
以上正本證明與原本無異。
如對本判決上訴，須於判決送達後20日內向本院提出上訴狀，其
未表明上訴理由者，應於上訴後20日內向本院提出上訴理由書（
均須按他造當事人之人數附繕本）。上訴時應提出委任律師或具
有律師資格之人之委任狀，並依附註條文規定辦理。如委任律師
提起上訴者，應一併繳納上訴審裁判費。
中　　華　　民　　國　　111 　年　　7 　　月　　27　　日
                                     書記官   陳旻萱　
附註：
民事訴訟法第466 條之1 ：
對於第二審判決上訴，上訴人應委任律師為訴訟代理人，但上訴
人或其法定代理人具有律師資格者，不在此限。
上訴人之配偶、三親等內之血親、二親等內之姻親，或上訴人為
法人、中央或地方機關時，其所屬專任人員具有律師資格並經法
院認適當者，亦得為第三審訴訟代理人。
第1 項但書及第2 項情形，應於提起上訴或委任時釋明之。
附表：
商品名稱 中國信託越南機會證券投資信託基金 信託幣別 / 金額 新臺幣200 萬元 申購日期 民國109 年8 月18日 通路報酬序號 000000000000000 委託人兼受益人 劉甲○○  Z000000000 基金指定扣款帳戶 合作金庫銀行鼓山分行0000000000000號乙存帳戶